【裁判字號】    88,簡上,44
【裁判日期】    890628
【裁判案由】    侵權行為損害賠償
【裁判全文】
臺灣基隆地方法院民事判決  八十八年簡上字第四四號
    上  訴  人    甲○○
    被上 訴 人    交通部基隆港務局
    法定代理人    乙○○
    訴訟代理人    楊思勤律師
    複代 理 人    詹振寧律師
右當事人間請求侵權行為損害賠償事件，上訴人對於中華民國八十八年五月三十一日
本院基隆簡易庭八十七年度基簡字第五一三號第一審判決提起上訴，本院第二審合議
庭判決如左：
    主    文
上訴駁回。
第二審訴訟費用由上訴人負擔。
    事    實
甲、上訴人方面：
一、聲明：
（一）原判決廢棄。
（二）被上訴人應給付上訴人新台幣六十九萬六千五百元，並自起訴狀繕本送達日起
      至清償日止按年息百分之五計算之利息。
（三）願擔保請準宣告假執行。
二、陳述：
（一）上訴人起訴主張被告基隆港務局於其坐落基隆市○○路地段為擴建西岸聯外道
      路西二號橋樑施打基樁工程，未能週詳以鑽探方式，將基樁施地置入地層，為
      節省開支等費用，竟以重量二千噸之鐵鎚打震基樁方式壓入地層，因而震動鄰
      房龜裂，致上訴人所有坐落基隆市○○路四十六巷四號建物、樓房各層牆壁之
      磁磚全部龜裂，而上訴人為節省開支，捨正常之探鑽方式設置基樁於地下層之
      方法不用，已屬存有瑕疵，亦即係於設置即有欠缺，依民法第一百九十一條第
      一項之規定，應由被告負責修復與賠償責任，詎被告藉故推拖，上訴人曾依國
      家賠償法第三條第一項起訴，雖遭敗訴，惟台灣高等法院八十五年上國字第一
      五號民事判決亦言：「本件上訴人應另依其他法律途徑向侵害其權利之人請求
      賠償損害」。而本件曾經台灣高等法院八十四年上國字第一五號另案函請台灣
      省建築師公會鑑定上訴人前開房屋各層牆壁龜裂之原因，與被告前述橋樑工程
      有無關連，如龜裂係施工所造成，並鑑定所受損害及欲回復原狀須支出之費用
      ，而該公會鑑定後認為雖無直接證據指摘該工程有損壞標的物之情事，惟依工
      地之標的物之距離研判，施工之震動對環境之改變及房屋之龜裂，或多或少應
      有影響，且無現況鑑定之資料以資比對，但仍估列修復費用，並建議施工單位
      ，對於鄰房之損壞仍應協商酌予補償，並估計修復費用為三十八萬一千元。而
      此等費用係被告改依探鑽方式設置基樁於地下層，即可避免，被告為減省工料
      工資等費用，致上訴人遭受損害應賠償之金額，應屬其因侵權行為所受之利益
      ，而按民法第一百九十二條第二項明定：「損害賠償之義務人，因侵權行為受
      利益，致被害人受損害者，於前項時效完成後，仍應依不當得利之規定，返還
      其所受利益於被害人」。而本件被告所節省之工料工資遠逾前述修復費用，僅
      就修復所必要之費用數額內請求被告賠償。
（二）另於原審起訴時漏列鑑定費用七萬五千元，而該處受災戶計有四十六戶，經由
      省議員、市議員協調，依據修繕費用調查表計，每戶再給五成，本件經修費用
      估算為三十八萬一千元，加五成十九萬零五百元，另每戶再補助五萬元亦為基
      隆港務局所接受，並發給各災害戶，合計三十一萬五千元，經與上列修繕費三
      十八萬合計應為六十九萬六千五百元，是以擴張訴之聲明為六十九萬六千五百
      元。
三、證據：引用原審提出之證據。
乙、被上訴人方面：
一、聲明：駁回上訴及假執行之聲請，如受不利益之判決願供擔保請準宣告免為假執
    行。
二、陳述：
（一）上訴人房屋之損壞，與被上訴人擴建西岸聯外道路西二路橋樑施用基樁工程並
      無關連，上訴人所提出之建築公會鑑定函亦無法明確鑑定係被上訴人施打基樁
      而造成上訴人房屋之損壞，上訴人顯然未盡應負之舉證責任；且上訴人對其損
      害，早於八十四年四、五月間，曾向被上訴人提出請求，嗣並於八十五年四月
      二十三日，依據國家賠償法之規定，以及所指被上訴人係賠償義務人，於八十
      四年四、五月間，即已知悉，依民法第一百九十七條第一項之規定，其請求權
      早已罹於二年之時效而消滅，被上訴人更無賠償之義務，又被上訴人並無減省
      工料等侵權行為，且所謂減省工料與否，與所謂因侵權行為而受有利益，更截
      然不同，上訴人此項主張亦無可取等語置辯。
  (二)同意上訴人擴張訴之聲明。
三、證據：援用原審所提出之證據。
    理  由
一、上訴人起訴主張被上訴人基隆港務局於其坐落基隆市○○路地段為擴建西岸聯外
    道路西二路橋樑施打基樁工程，末能週詳以鑽探方式，將基樁施地置入地層，為
    節省開支等費用，竟以重量二千噸之鐵鎚打震基樁方式壓入地層，因而震動鄰房
    龜裂，致上訴人所有坐落基隆市○○路四十六巷四號建物、樓房各層牆壁之磁磚
    全部龜裂，而上訴人為節省開支，捨正常之探鑽方式設置基樁於地下層之方法不
    用，已屬存有瑕疵，亦即係於設置即有欠缺，依民法第一百九十一條第一項之規
    定，應由被告負責修復與賠償責任，詎被上訴人藉故推拖，而本件曾經台灣高等
    法院八十四年上國字第一五號另案函請台灣省建築師公會鑑定上訴人前開房屋各
    層牆壁龜裂之原因，與被上訴人前述橋樑工程有無關連，如龜裂係施工所造成，
    並鑑定所受損害及欲回復原狀須支出之費用，而該公會鑑定後認為雖無直接證據
    指摘該工程有損壞標的物之情事，惟依工地之標的物之距離研判，施工之震動對
    環境之改變及房屋之龜裂，或多或少應有影響，且無現況鑑定之資料以資比對，
    但仍估列修復費用，並建議施工單位，對於鄰房之損壞仍應協商酌予補償，並估
    計修復費用為三十八萬一千元，及鑑定費用七萬五千元，而該處受災戶計有四十
    六戶，經由省議員、市議員協調，依據修繕費用調查表計，每戶再給五成，本件
    經修費用估算為三十八萬一千元，加五成十九萬零五百元，另每戶再補助五萬元
    亦為基隆港務局所接受，並發給各災害戶，合計三十一萬五千元，經與上列修繕
    費三十八萬合計應為六十九萬六千五百元，是以請求被上訴人應賠償上訴人六十
    九萬六千五百元。而此等費用係被上訴人改依探鑽方式設置基樁於地下層，即可
    避免，被上訴人為減省工料工資等費用，致上訴人遭受損害應賠償之金額，應屬
    其因侵權行為所受之利益，而按民法第一百九十二條第二項明定，本件被上訴人
    所節省之工料工資遠逾前述修復費用，是以請求被上訴人賠償前揭費用。
二、被上訴人則以上訴人房屋之損壞，與被上訴人擴建西岸聯外道路西二路橋樑施用
    基樁工程並無關連，上訴人所提出之建築公會鑑定函亦無法明確鑑定係被上訴人
    施打基樁而造成上訴人房屋之損壞，未盡應負之舉證責任；且上訴人對其損害，
    早於八十四年四、五月間，曾向被上訴人提出請求，嗣並於八十五年四月二十三
    日，依據國家賠償法之規定，以及所指被上訴人係賠償義務人，於八十四年四、
    五月間，即已知悉，依民法第一百九十七條第一項之規定，其請求權早已罹於二
    年之時效而消滅，被上訴人更無賠償之義務，又被上訴人並無減省工料等侵權行
    為，且所謂減省工料與否，與所謂因侵權行為而受有利益，更截然不同，上訴人
    此項主張亦無可取等語置辯。
三、按侵權行為之損害賠償請求權，自請求權人知有損害及賠償義務人時起，二年間
    不行使而消滅，而時效完成後，債務人得拒絕給付，此觀民法第一百四十四條第
    一項、第一百九十七條第一項前段之規定自明。本件上訴人雖主張被上訴人之橋
    樑工程施工方法不當致其所有房屋龜裂受損，應負民法第一百九十一條第一項侵
    權行為之損害賠償責任，惟上訴人對被上訴人所主張上訴人於八十四年四、五月
    間已向被上訴人請求賠償，並於八十五年四月二十三日提起國家賠償訴訟，而遭
    敗訴確定之事實不爭執，且經原審調閱八十五年國字第二號、台灣高等法院八十
    五年度上國字第一五號、最高法院八十六年度台上字第二四六六號等案卷核閱無
    誤，自堪認上訴人此部分主張為可信。則本件上訴人至少於八十四年四、五月間
    已知本件侵權行為之損害及其賠償義務人，距本件案卷顯示本件之起訴時間八十
    七年八月二十九日，早已逾民法第一百九十七條第一項所定二年之請求權消滅時
    效期間。
四、雖上訴人於其期間內曾另提起國家賠償訴訟，就上訴人對被上訴人之國家貼償請
    求權應發生時效中斷之效力，惟按民法上就請求權消滅時效中斷之理論根據，雖
    有「權利行使說」及「權利確認說」之別（見奧田昌道等編集，民法學１（總論
    重要問題），有斐閣雙書，昭和五十三年八月二十日初版第二刷，第二八六頁
    以下），前者以權利人已意識其權利之存在而為主張時，即發生中斷時效之效果
    ，自不須限於已為訴訟標的之法律關係，而後者則以須依其訴訟所為之判決，得
    使訴訟標的之法律關係之存否得以確定，為時效中斷進行之根據，因此必須為既
    判力所及之訴訟標的法律關係，始為時效中斷之效力範圍，二種見解各有支持者
    ，惟學說上對於某權利被請求時，相關連之他請求權是否亦發生中斷之效力，通
    說已多採肯定之見解（見北川善太郎著，民法總則，民法講要Ｉ，有斐閣株式會
    社一九九三年二月十日初版，第二三四頁），因此，當權利人依國家賠償法之規
    定起訴請求賠償時，已足見其意識權利之存在而有主張之行為，其於權利上睡眠
    之狀態應已結束，則認為權利人於民法上之侵權行為損害賠償請求權之行使，亦
    發生時效中斷之效力，固應相當。惟國家賠償請求權與民法侵權行為損害賠償請
    求權之間雖屬法條競合之關係，但依現時通行之傳統訴訟標的理論，二者於訴訟
    上究非同一之訴訟標的，其裁判之既判力亦屬各別發生，則縱認依國家賠償法之
    規定起訴請求，對權利人於民法上之侵權行為損害賠償請求權亦發生時效中斷之
    效力，但如權利人就侵權行為損害賠償請求權未於國家賠償之訴訟中為訴之變更
    或追加，就侵權行為損害賠償請求標併請法院為裁判時，裁判之效力無法及於侵
    權行為損害賠償請求權，自仍無法認為就侵權行為損害賠償請求權已發生起訴而
    中斷時效之效果，亦即國家賠償請求權之起訴，對侵權行為損害賠償請求權之消
    滅時效而言，僅可發生基於請求而中斷時效之效力，則依民法第一百三十條規定
    ，而權利人國家賠償之訴訟如未達目的，應於該訴訟終結後，於六個月內就侵權
    行為損害賠償請求權另行起訴，否則即應生時效視為不中斷之效果。
五、而本件依上開案卷所示，該國家賠償案件係經最高法院於八十六年八月七日判決
    駁回上訴人之上訴而確定，則訴訟終結後距本件於八十七年八月二十九日起訴之
    時已經一年有餘，已逾民法第一百三十條所定之六個月期限，而上訴人復不能證
    明其於此期間內另有其他中斷時效進行之行為，則被上訴人抗辯上訴人之請求權
    已罹於時效而拒絕給付，自屬有理由。
六、又上訴人雖另主張本件侵權行為損害賠償請求權縱已罹於消滅時效，被上訴人仍
    應依民法第一百九十七條第二項規定，依關於不當得利之規定，返還其所受之利
    益，惟姑不論被上訴人否認上訴人所受之損害係因被上訴人之施工不當所致，經
    查民法第一百九十七條第二項係謂「依關於不當得利之規定，返還其所受之利益
    於被害人」，自仍須符合不當得利之規定，始有返還所受利益之可言，而民法第
    一百七十九條前段所定「無法律上之原因而受利益，致他人受損害」，學說上雖
    有統一說與非統一說之別，而現今係以後者為通說，即認不當得利所謂「無法律
    上之原因」難以為統一之說明，應分別類型各別決之，其基本之區分，為基於給
    付之不當得利，與非基於給付之不當得利二種類型，前者係指基於受損害者有意
    識地基於一定目的增益他人財產之行為所生之不當得利，本件依上訴人所主張之
    事實與給付之不當得利顯屬無涉，而後者則為除前者外因其他原因而生之不當得
    利類型，其因侵害他人權益而獲有不當得利者即屬之，惟本件依上訴人所主張之
    事實是否即與此等情形之不當得利相當，則非無疑？按非給付之不當得利所謂受
    利益致他人受損害，基本上係指取得依權利內容應歸屬於他人之利益而言，且不
    論係「給付」或「非給付」之不當得利類型，所謂「受利益」，均指因某項事由
    而受之個別具體利益而言，並非以受益人整個財產狀態抽象計算之，例如，使用
    收益他人之物之不當得利，所獲之利益為使用收益本身，而非應支出而未支出所
    節省之金額。則本件被上訴人因前述上訴人指稱之不當施工所得之具體利益，自
    為工作物之設置，而非所謂節省之費用，且不論係前述「工作物」或「節省之費
    用」，更非依權利內容之歸屬關係，應由上訴人享有之權益，因此不論上訴人所
    主張被上訴人係因施工方法不當，以致損害上訴人所有之房屋等情是否屬實，均
    與不當得利之要件並不相符，無從依關於不當得利之規定請求被上訴人返還所受
    之利益，是上訴人此部分主張，顯然亦非可採。
七、綜上所述，本件上訴人對被上訴人之侵權行為損害賠償請求權，已罹於消滅時效
    ，被上訴人為時效抗辯，確屬有據，且上訴人另主張被上訴人以不當施工方法節
    省費用致被上訴人受損害之情形，與不當得利之要件並不相符，是被上訴人前開
    損害賠償之請求，經核均屬無理由，自應予駁回。而上訴人之訴既無理由，原審
    判決駁回上訴人之訴及其假執行之聲請，並無不當，上訴人仍執陳詞，指摘原判
    決不當，聲明廢棄，非有理由，應予駁回。
八、本件事證己臻明確，兩造其餘攻擊、防禦方法，與結論無涉，爰不一一論述，附
    此敘明。
九、據上論結，本件上訴為無理由，依民事訴訟法第四百三十六條之一第三項、第四
    百四十九條第一項、第七十八條，判決如主文。
中      華      民      國      八十九    年      六      月    二十八  日
~B臺灣基隆地方法院民事庭
~B    審判長法官  李木貴
~B          法官  林金發
~B          法官  王翠芬
右為判決正本係照原本作成如對本判決上訴，須於判決送達後廿日內向本院提出上訴
狀，同時表明上訴理由；如已於本判決宣示後送達前提起上訴者，應於判決送達後十
日內補具上訴理由(均須按他造當事人之人數附具繕本)。
對於前項當事人之上訴須上訴利益逾六十萬元且以本判決適用法規顯有錯誤為上訴理
由，並經本院許可後，方得上訴。
中      華      民      國      八十九    年      七      月      三    日
~B        書記官  林苑珍


司法院資訊處製作；財團法人民間司法改革基金會備份。
